【裁判字號】    98,簡上,115
【裁判日期】    980910
【裁判案由】    清償借款
【裁判全文】
臺灣高雄地方法院民事判決             98年度簡上字第115號
上  訴  人  丁○○
                      號
訴訟代理人  洪條根律師
被上訴人    聯邦商業銀行股份有限公司
                      、3樓
法定代理人  甲○○
訴訟代理人  戊○○
            丙○○
上列當事人間清償債務事件，上訴人對於中華民國97年11月20日
本院鳳山簡易庭97年度鳳簡字第175 號第一審簡易判決提起上訴
，經本院於民國98年8 月27日言詞辯論終結，判決如下：
  主  文
原判決關於命上訴人給付超過新臺幣肆萬零肆佰陸拾陸元及其中
新臺幣參萬玖仟柒佰貳拾玖元，自民國九十六年十一月二日起至
清償日止，按週年利率百分之十九點七一計算之利息，暨逾期五
個月者，按每月新台幣參佰元計算之違約金部分，暨該部分假執
行之宣告，並命上訴人負擔訴訟費用之裁判（除確定部分外）均
廢棄。
上開廢棄部分，被上訴人在第一審之訴駁回。
第一、二審訴訟費用由上訴人負擔二分之一，其餘由被上訴人負
擔。
  事實及理由
壹、程序部分
一、按對於簡易程序之第一審裁判，得上訴或抗告於管轄之地方
    法院，其審判以合議行之。當事人於前項上訴程序，為訴之
    變更、追加或提起反訴，致應適用通常訴訟程序者，不得為
    之。第一項之上訴及抗告程序，準用第434 條第1 項、第43
    4 條之1 及第3 編第1 章、第4 編之規定；訴之變更或追加
    ，非經他造同意，不得為之。但第255 條第1 項第2 款至第
    6 款情形，不在此限；訴狀送達後，原告不得將原訴變更或
    追加他訴。但擴張或減縮應受判決事項之聲明者，不在此限
    ，民事訴訟法第436 條之1 、第446 條第1 項及第255 條第
    1 項第3 款分別定有明文。經查，本件上訴人原上訴聲明為
    ：(一)原判決廢棄；(二)被上訴人於第一審之訴駁回，嗣於本院
    審理中減縮為：(一)原判決命上訴人給付關於新台幣（下同）
    162,251 元之本息、違約金，及該部分假執行之宣告，並訴
    訟費用之裁判（除確定部分外）廢棄；(二)上開廢棄部分，被
    上訴人在第一審之訴駁回。核屬減縮應受判決事項之聲明，
    揆諸上開規定，尚無不符，先此敘明。
貳、實體部分
一、被上訴人起訴主張：上訴人於民國91年12月15日間向被上訴
    人申請信用卡使用，約定上訴人得持被上訴人核發之信用卡
    至特約商店刷卡消費，但應按被上訴人寄送之帳單所定之日
    期及方式繳納帳款，未繳清之餘額部分自各筆帳款入帳日起
    至該筆帳款結清之日止，應給付被上訴人按週年利率19.71%
    計算之利息。並約定如未能於每月繳款截止日前付清最低應
    繳金額，上訴人除應給付按上開利率計算之利息外，且每月
    帳單未繳清金額在100,001 元以上者，尚應加計逾期在5 個
    月內者，按每月1,500 元計算之違約金。詎上訴人迄至96年
    10月17日使用信用卡期間，累積尚積欠被上訴人205,702 元
    （本金201,980 元、利息2,222 元及違約金1,500 元）未清
    償；且其未於繳款截止日前通知被上訴人帳款疑義或要求被
    上訴人暫停付款，已推定帳單所載金額無誤。爰依信用卡契
    約之法律關係提起本訴，並聲明請求：(一)上訴人應給付被上
    訴人205,702 元，及其中201,980 元自96年11月2 日起至清
    償日止，按週年利率19.71%計算之利息，暨逾期5 個月內者
    ，按每月1,500 元計算之違約金；(二)訴訟費用由上訴人負擔
    。上訴人一部不服，提起上訴。被上訴人於本院答辯聲明：
    上訴駁回。（原審判令上訴人給付非東森得易購股份有限公
    司40,466元《包括本金39,729元、利息437 元及違約金300
    元部分，未據上訴人聲明不服，已告確定）。
二、上訴人則以：伊所積欠被上訴人之信用卡消費款中，關於東
    森得易購股份有限公司消費金額即本金共162,251 元部分（
    下稱系爭款項），均非伊所消費，且伊在8 月底前帳單都交
    給伊太太管理，卡在伊身上，被上訴人應該要提出證據證明
    這些消費是伊刷的等語置辯，並上訴聲明。上訴聲明：(一)原
    判決所命上訴人給付關於本金為162,251 元部分之本息、違
    約金，及該部分假執行之宣告，並訴訟費用之裁判（除確定
    部分外）廢棄；(二)上開廢棄部分，被上訴人在第一審之訴之
    聲請駁回。
三、兩造所不爭執為本院判決基礎事實：
  (一)上訴人於91年12月15日間向被上訴人申請信用卡使用，約定
    上訴人得持被上訴人核發之信用卡至特約商店刷卡消費，但
    應按被上訴人寄送之帳單所定之日期及方式繳納帳款，未繳
    清之餘額部分自各筆帳款入帳日起至該筆帳款結清之日止，
    應給付被上訴人按週年利率19.71%計算之利息。上訴人除應
    給付按上開利率計算之利息外，且每月帳單未繳清金額在10
    ,001 元 （含）至50,000元（含）之間者，尚應加計逾期在
    5 個月內者，按每月300 元計算之違約金。若每月帳單未繳
    清金額在100,001 元（含）以上者，尚應加計逾期在5 個月
    內者，按每月1,500 元計算之違約金。
  (二)被上訴人請求之上述款項，按債權比例計算，則關於東森得
    易購股份有限公司消費之部分本金為162,251 元、利息為1,
    785 元；則關於非東森得易購股份有限公司消費之部分本金
    為39,729元、利息為437 元。
  (三)上訴人至96年10月17日止，尚未繳清全額之信用卡消費款。
四、兩造爭執之事項：
    上訴人刷卡消費迄今尚未清償之金額為若干？
五、本院判斷如下：
  (一)被上訴人主張上訴人有積欠信用卡帳款一事，業據其提出與
    其陳述相符之信用卡申請書暨約定條款、應收利息查詢、應
    收帳務明細為證，上訴人以上開情詞置辯，則本院應審酌上
    開信用卡消費是否均係上訴人所為。
  (二)按當事人主張有利於己之事實者，就其事實有舉證責任，民
    事訴訟法第277 條定有明文，又如係原告主張權利者，應先
    由原告負舉證之責，若原告不能舉證，以證實自己主張之事
    實為真實，則被告就其抗辯事實即令不能舉證，或其舉證尚
    有疵累，亦應駁回原告之訴，有最高法院72年台上字第4225
    號判決意旨可資參照。雖依兩造簽定之信用卡約定條款第13
    條第1 、2 項就帳款疑義之處理程序約定「持卡人於次期繳
    款截止日前，如對交易明細暨帳款通知書所載事項有疑義，
    得檢具理由及貴行要求之證明文件（如簽帳單或退款單收執
    聯等）通知貴行，或請求貴行向收單機構調閱簽帳單或退款
    單，或請求貴行就該筆交易依各信用卡組織之作業規定，向
    收單機構或特約商店、辦理預借現金機構主張扣款，並得就
    該筆交易對貴行暫停付款。持卡人未依前項約定通知貴行者
    ，推定交易明細暨帳款通知書所載事項無錯誤」等詞，係賦
    予持卡人審查帳款交易明細並於繳款期限前通知發卡銀行之
    義務，其目的在於即時查明有疑義之交易以保障持卡人與發
    卡銀行權益，避免相關證據因保存期限或其他因素而逸失造
    成查證困難，是依上開約定，若上訴人於收受被上訴人寄發
    之繳款通知單後，並未依前揭信用卡約定條款第13條第1 項
    通知被上訴人時，即推定交易明細暨帳款通知書所載事項無
    錯誤，若上訴人抗辯系爭款項非其所為，則此部分之有利事
    實，應負舉證責任。經查：
  1.系爭款項均係上訴人配偶即證人乙○○所購買，且證人乙○
    ○未告知上訴人伊有使用系爭信用卡消費等節，業據證人乙
    ○○於本院審理時證稱：「（你向東森易購得公司購買多少
    東西？金額為何？）我買很多東西，我不記得了，金額我也
    不記得了」、「（你向東森易購得公司訂購東西，你先生知
    道嗎？）他不知道，因為我以他的名義訂購東西無須用他的
    信用卡及卡號，本來我要一直瞞他‧‧‧」、「（上訴人的
    信用卡帳單，上訴人都一直沒有看到？）上訴人也有自己以
    信用卡消費，那上訴人信用卡帳單都是由誰支付？）一、因
    為郵局送達郵件都在上午11點～12點左右，那時我先生已經
    去上班了，所以他一直沒有看到信用卡帳單。二、我先生信
    用卡帳單全部都是由我支付的，因為他消費只有油錢而已」
    、「（提示本院卷第61～62頁，那些東西是你訂購的？）全
    部都是我消費的」等語明確（見本院卷第89-93 頁）。衡情
    ，證人乙○○雖係上訴人之配偶，惟倘系爭款項確非證人乙
    ○○所消費，為何證人乙○○願甘冒觸犯偽證，而為不實證
    述？再者，證人乙○○坦承伊未經上訴人同意即使用上訴人
    之系爭信用卡消費，則證人乙○○除仍須負擔上開貨款之民
    事責任外，亦另涉犯刑事詐欺罪，從而，證人乙○○之證述
    ，應無不可信之情，則上訴人抗辯系爭款項非伊所消費等語
    ，應可採信。
  2.此外，系爭信用卡之約定條款將信用卡交易分為「一般交易
    」、「特殊交易」2 類，前者必須於簽帳單上簽名，後者依
    其性質則毋庸持卡人於簽帳單上簽名，有系爭信用卡條款第
    8 條、第9 條附卷可考。依該信用卡條款第9 條約定：「依
    一般交易習慣或交易特殊性質，其係以郵購、電話訂購、傳
    真等其他類似方式訂購商品、取得服務、代付費用而使用信
    用卡付款，或使用信用卡於自動付款設備上預借現金等情形
    ，得以密碼、電話確認、收貨單上之簽名、郵寄憑證或其他
    得以辨識當事人同一性及確認持卡人意思表示之方式代之，
    無需使用簽帳單或當場簽名。持卡人如以網際網路（Ｉｎｔ
    ｅｒｎｅｔ）或電子資料交換（ＥＤＩ）方式直接進行之信
    用卡電子交易服務簽訂相關契約務時，應事先與貴行另行簽
    訂相關契約，但持卡人對於簽訂相關契約前已進行電子交易
    服務所生帳款，仍應付清償之責」，是依該條款之約定，若
    信用卡交易為特殊交易，則特約商店仍應以密碼、電話確認
    、收貨單上之簽名、郵寄憑證或其他方式，藉以辨識當事人
    同一性及確認持卡人之意思，亦即上開特殊交易因持卡人無
    需使用簽帳單或簽名，然為確保持卡人之權益，特約商店仍
    應先確認持卡人有同意使用信用卡消費，始得要求持卡人就
    特殊交易負清償責任。然查，系爭款項均係向東森得易購股
    份有限公司購物之消費，而經本院函詢該公司之購物方式，
    據該公司函覆稱該公司購物方式區分為專人訂購及語音訂購
    ，而此2 種訂購方式，均無須持卡人在簽帳單上簽名，是此
    ，可認系爭款項均屬上述之特殊交易之款項，是承上開說明
    ，特約商店即東森得易購股份有限公司仍應負有確認當事人
    身份義務自明，而經本院勘驗該公司提供之錄音檔（即使用
    系爭信用卡向該公司職員專人訂購商品之錄音），訂購者為
    女性，此明顯與持卡人之性別不符，然該公司員工在明知訂
    購人非持卡人本人（係非丁○○本人）之情形下，並未向持
    卡人即上訴人確認其是否有同意他人使用系爭信用卡消費或
    確認來電購物者與持卡人之關係，此有本院勘驗筆錄附卷可
    參（見本院卷第129-13 1頁）。是此，既然東森得易購股份
    有限公司當時並未確認持卡人之意思，即讓系爭信用卡本人
    以外之人使用系爭信用卡消費，此與證人乙○○亦證述系爭
    款項均為伊在未經上訴人同意下之消費等語相符，既然上訴
    人並非真正消費者，則被上訴人本於信用卡簽帳之契約關係
    ，請求上訴人返還系爭款項，自無理由。
  3.又被上訴人雖主張依兩造簽定之系爭信用卡條款，上訴人有
    保管系爭信用卡之義務，然因上訴人未盡到善良保管人之責
    任，使其配偶得知悉其信用卡資料，且上訴人未遵循上述帳
    款疑義之處理程序約定，且仍繼續繳款數期，是上訴人應就
    系爭款項負清償責任云云。惟上訴人與證人乙○○為配偶關
    係，2 人同處一室共同生活，則證人乙○○有機會知悉上訴
    人年籍與信用卡相關資料，且平日由證人乙○○負責替上訴
    人繳交信用卡帳單等情，均與常情無違。是此，尚難僅因證
    人乙○○有使用系爭信用卡消費或有繼續繳納帳單之舉，即
    認上訴人有同意證人乙○○使用系爭信用卡消費。況本件如
    東森得易購股份有限公司確實為人別確認後發現非持卡人本
    人，進而向本人確認，即可避免乙○○之冒名交易，與上訴
    人之信用卡保管是否妥當，消費款由何人繳納無相當因果關
    係，不得執此而為有利於被上訴人之認定。再者，上訴人之
    特約廠商本得發現人別有誤後向持卡人確認，竟明知而未為
    之，已顯然違反契約第9 條第1 項之辨識當事人同一性及確
    認持卡人意思表示之最基本義務，乃竟反依條款第6 條第1
    項主張上訴人未妥善保管信用卡，實將自己義務轉嫁於對造
    而顯失公平，附此敘明。
六、綜上所述，被上訴人依信用卡契約法律關係請求上訴人給付
    40,466元（包括本金39,729元、利息437 元及違約金300 元
    ）部分，為有理由，應予准許，逾此範圍之請求，則屬無據
    ，應予駁回。原審就超過上開應准許部分，係因將證人乙○
    ○使用系爭信用卡消費部分誤為係上訴人所為之消費，而為
    上訴人逾上開部分之敗訴判決，並依職權為假執行之宣告，
    自有未洽。上訴人上訴意旨就此部分指摘原判決不當，求予
    廢棄改判，為有理由，應予准許，爰將原判決此部分廢棄改
    判如主文第二項所示。
七、本件事證已臻明確，兩造其他主張、陳述並所提之證據，經
    審酌後，認均與本件之判決結果無影響，爰不一一論述，併
    予敘明。
八、據上論結，本件上訴為有理由，依民事訴訟法第436 條之1
    第3項 、第450 條、第78條，判決如主文。
中    華    民    國    98    年    9     月    10    日
                  民事第一庭  審判長 法  官  黃國川
                                     法  官  黃宏欽
                                     法  官  張茹棻
上為正本係照原本作成。
不得上訴。
中    華    民    國    98    年    9     月    10    日
                                     書記官  黃美秀


司法院資訊處製作；財團法人民間司法改革基金會備份。
